【裁判字號】    97,上易,30
【裁判日期】    970422
【裁判案由】    返還土地等
【裁判全文】
臺灣高等法院臺南分院民事判決  97年度上易字第30號
上  訴  人  甲○○
訴訟代理人  何建宏    律師
複  代理人  郭家祺    律師
被  上訴人  乙○○○
訴訟代理人  徐朝琴    律師
上列當事人間請求返還土地等事件，上訴人對於中華民國九十六
年十二月六日臺灣臺南地方法院第一審判決（九十五年度重訴字
第一九四號）提起上訴，本院於九十七年四月八日言詞辯論終結
，判決如下：
      主      文
上訴駁回。
第二審訴訟費用由上訴人負擔。
      事      實
甲、上訴人方面：
一、聲明：(一)原判決廢棄。(二)被上訴人應將坐落台南市○○區○
    ○段五一０之三０、五一０之三六地號土地，如本判決附圖
    斜線部分所示範圍內之如原判決附圖二所示編號Ｄ、Ｅ、Ｆ
    、Ｈ部分之水池及Ｇ部分之磚瓦屋拆除，並返還本判決附圖
    斜線部分面積共一九０‧二七平方公尺土地予上訴人。(三)願
    供擔保，請准宣告假執行。
二、陳述：除與原判決記載相同者，茲引用之外，補稱：
  (一)如附圖一所示斜線部分，面積一九０‧二七平方公尺部分之
    土地（下稱系爭土地），為上訴人於六十五年三月間，將系
    爭房屋出租予被上訴人前即占有使用，亦經證人李明吉證述
    在卷，且系爭土地為上訴人將系爭房屋出租予被上訴人後，
    連同系爭房屋一併交付被上訴人占有使用，茲有爭議者為兩
    造間就上開土地之交付是否存有使用借貸關係？
    (1)被上訴人否認上開系爭土地為上訴人因房屋之租賃一併交
      付其使用，與證人李明吉於原審所為證詞不符，且與上訴
      人所有如原審判決附圖三所示編號Ａ、Ｂ、Ｃ房屋坐落位
      置將系爭土地包圍在內及各該房屋門口往系爭土地方向開
      設之用途不合，應不足採。
    (2)使用借貸契約非要式契約，僅須兩造就借用物內容、範圍
      、約定使用方式等契約成立要件為合致之意思表示即可。
      上訴人於六十五年三月間，將上開土地交付被上訴人使用
      時，因被上訴人尚未往西側國有土地開闢利用，故系爭土
      地借用範圍可得確定。且被上訴人主觀上亦知其為他主占
      有非自主占有系爭土地，於占有媒介關係（借貸）消滅後
      應返還土地予上訴人，被上訴人之弟歐陽家盛於原審九十
      六年一月五日勘驗時稱：「當時我們有詢問原告可否興建
      水池，原告有同意蓋池子之範圍是系爭土地北側東西向房
      屋之前，但範圍多少我不能決定」等語足證。如被上訴人
      占有系爭土地非有為上訴人占有之意，其本不需徵詢上訴
      人同意，以改變借用土地使用方式。是兩造確有交付系爭
      土地予被上訴人無償使用，被上訴人於使用後應返還土地
      予上訴人之合意。
    (3)被上訴人係因承租上訴人所有系爭房屋而前來該地生活，
      並直接占有系爭土地，其於房屋租約到期，應返還房屋予
      上訴人時，原土地使用借貸目的已達，上訴人自得於房屋
      租期屆至後請求返還土地。
三、證據：援用第一審所提證據。
乙、被上訴人方面：
一、聲明：上訴駁回。
二、陳述：除與原判決記載相同者，茲引用之外，補陳：
  (一)系爭土地早為被上訴人自始所占有者，並非上訴人交付而占
    有：
    (1)被上訴人向上訴人承租系爭房屋之時只是一片防風林，其
      周圍亦無竹籬笆或圍牆，後係因颱風將樹木吹倒及環境變
      化，經被上訴人、家父及弟歐陽家盛加以整理，才慢慢向
      西拓展延伸而成，故其上之圍牆籬笆均為被上訴人事後整
      建者，水池亦是被上訴人因畜養蝦苗所挖渠，並非被上訴
      人承租房屋當時即有目前該等之規模。
    (2)依戶政資料至七十六年九月一日始有鯤鯓路之編定，可證
      當時才有通路，僅編為四０九巷二五號，即後來之漁光路
      八九巷二五號；被上訴人當初確由系爭房屋大門前之漁光
      路八九巷出入，非早有漁光路之開通可供通行，並無上訴
      人所謂系爭土地為房屋坐落之整體基地。
    (3)證人李安全於另案之證述，對系爭租約及系爭土地之利用
      情形一既均不瞭解不清楚，其證詞與事實不合，無足為本
      件判斷之憑據。
  (二)兩造就系爭土地並無成立使用借貸契約：
    (1)房屋租賃契約書，內容僅載明：租賃物為「磚牆瓦頂之房
      屋三房半廳」，其中並無隻字提及空地、庭院，更無空地
      上另有竹屋及水池等語，系爭土地所佔面積及價值均高出
      上訴人房屋甚多，為何上訴人不將系爭土地一併出租予被
      上訴人，收取更多的租金？與常情有違。
    (2)上訴人先前曾就系爭土地對被上訴人提出二次訴訟（原審
      九十四年度南簡字第六０四號及九十四年度南簡字第一二
      ００號），均請求遷讓「房屋」，並未涉及「空地」部分
      ，如系爭土地確為上訴人所交付者，為何未於起訴之始即
      一併請求被上訴人返還？嗣上訴人又提起九十五年度訴字
      第一一一號請求遷讓房屋訴訟，主張系爭土地為被上訴人
      所承租者，依租賃物返還請求權而要求系爭土地之返還，
      如今又改變主張，認屬上訴人無償提供被上訴人使用者，
      其前後主張不一致，殊屬矛盾而不實。
    (3)上訴人曾就本件提出和解方案，以房屋西側牆壁延伸一‧
      五公尺為底線對向切齊水池西邊一直延伸至南邊界限為止
      ，界線之東邊歸上訴人，界線之西邊歸被上訴人，有和解
      書可憑，倘系爭土地全屬上訴人所占有，豈會將大部分之
      土地劃歸被上訴人，只取得一小部分土地？
  (三)證人李明吉對於兩造何時訂立租約、租賃契約之內容等，均
    不清楚，且就屬西側磚瓦造房屋為何時建造者，亦不知悉，
    則其對於系爭土地究係上訴人所交付或被上訴人占有開墾者
    更無法瞭解。其有關系爭土地之交付、租賃範圍等說明係出
    於個人的臆測或猜想，難採為認定事實之基礎。
  (四)上訴人之弟歐陽家盛於原審勘驗時謂：「當時我們有詢問原
    告可否興建水池‧‧‧」等語，不過是被上訴人因欲在緊鄰
    上訴人房屋旁之空地興建水池畜養蝦苗，基於一般人情世故
    所為禮貌性之知會或通知，並無其他關於土地占有歸屬認定
    之意涵，自不能憑此遽認系爭土地為上訴人所占有，嗣再無
    償借予被上訴人使用者。上訴人於出租房屋予被上訴人已知
    悉須書寫租賃契約書，並約定收取一定租金，然而價值、所
    占面積範圍均高於出租房屋之系爭土地，何以均未有書面契
    約之記載或租金之約定，此不與常情有違？
三、證據：援用第一審所提證據。
      理      由
一、上訴人主張：坐落臺南市○○區○○段五一０之三０、五一
    ０之三一、五一０之四、五一０之二四地號（其中五一０之
    四地號土地，因分割變更為五一０之三六地號）土地，如原
    判決附圖一所示Ａ部分，面積四００‧０九平方公尺土地，
    為國有土地，伊自五十七年起占有上開土地，並在其上興建
    門牌號碼臺南市○○段八九巷二五號未保存登記房屋（面積
    及位置如原判決附圖三、四所示甲、Ｂ、Ｃ部分，以下稱系
    爭未保存登記房屋）。其於六十五年三月間，將系爭未保存
    登記房屋及基地出租予被上訴人，租期五年，於交付時並將
    原先占用之如判決附圖所示斜線部分土地交付被上訴人使用
    ，兩造就系爭未保存登記上開房屋之租賃關係已終止，就系
    爭斜線部分之其占用土地之借用之目的亦已完成，借貸契約
    消滅，被上訴人自應返還該土地。爰依民法第四百七十條、
    第九百六十二條之規定，請求被上訴人將如判決附圖所示斜
    線部分面積一九０‧二七平方公尺之土地上，如原判決附圖
    二所示編號Ｄ、Ｅ、Ｆ、Ｈ部分之水池及Ｇ部分之未保存登
    記磚瓦屋拆除，並將土地返還予伊等語。
二、被上訴人則以：兩造間僅就系爭未保存登記房屋成立租賃關
    係，系爭斜線部分土地係被上訴人自始占有，非上訴人無償
    交付使用等語，資為抗辯。
三、查兩造對於臺南市○○區○○段五０九之一０、五０九之二
    （分割後變更地號為五０九之二、五０九之一七、五０九之
    一八地號）、五一０之四（分割後變更為五一０之四、五一
    ０之三六地號）、五一０之六（分割後變更為五一０之六、
    五一０之三七、五一０之三八地號）、五一０之三０、五一
    ０之三一、五一０之二四、八一二地號土地均為國有土地，
    系爭未保存登記建物，為上訴人所有，上訴人曾於六十五年
    三月間，將系爭建物中，如原判決附圖三、四所示甲、Ｂ、
    Ｃ部分建物出租予被上訴人使用，租期五年，七十年以後成
    為不定期租賃，上訴人於九十四年八月九日寄發存證信函，
    催告被上訴人給付租金，被上訴人收受催告函後未給付，上
    訴人乃向被上訴人終止租約請求返還土地及租賃物，經原審
    以九十五年訴字第一一一號判決，命被上訴人將坐落台南市
    安平區○○路八九巷二五號，如原判決附圖三、四所示甲、
    Ｂ、Ｃ部分建物遷讓交還上訴人，並給付租金四萬二千元，
    兩造均未上訴，判決已確定，被上訴人已將原判決附圖二所
    示Ａ部分土地（面積二０九‧八二平方公尺）及其上建物交
    還上訴人（即原審卷第七十九頁附圖綠色部分）。被上訴人
    目前就上述國有土地占有使用之範圍，如原判決附圖二Ｂ部
    分（即原審卷第七十九頁藍色部分）之事實，均互不爭執，
    且有上訴人提出之臺南市○○區○○段五一０之四、五０九
    之二、五一０之六、五一０之二四地號土地登記謄本、房屋
    租賃契約書為證（見原審新調字卷第八至十一頁、第十四頁
    ），並經原審勘驗現場，囑託臺南市臺南地政事務所前往測
    量查明屬實，有勘驗筆錄、複丈成果圖可稽（見原審卷第五
    五至六一頁、第七八至八十頁、第一二一至一二四頁、第一
    五九至一六二頁），堪信為真實。
四、茲上訴人主張其將系爭房屋出租被上訴人時，一併將其占用
    系爭公有土地上如判決附圖所示斜線部分借予被上訴人使用
    ，兩造間就該部分土地有使用借貸關係，該關係已終止，被
    上訴人應除去地上物，將土地交還上訴人等一節，則為被上
    訴人所否認，並以前揭情詞置辯，是本件應審究者，乃：兩
    造於六十五年三月就系爭建物成立租約關係時，就系爭斜線
    部分土地是否一併成立使用借貸契約？被上訴人有無返還之
    義務？經查：
  (一)按稱使用借貸者，謂當事人一方以物交付他方，而約定他方
    於無償使用後返還其物之契約，民法第四百六十四條定有明
    文；又契約之成立，須當事人就契約必要之點，互相為一致
    之意思表示，此觀同法第一百五十三條之規定自明。又按當
    事人主張有利於己之事實者，就其事實有舉證之責任；民事
    訴訟法第二百七十七條定有明文。上訴人主張兩造就系爭土
    地有使用借貸關係存在，既為被上訴人所否認，上訴人自應
    就約定借用物之內容、範圍、面積，約定使用方式、借貸期
    限起迄時點、及雙方如何為合致之意思表示等契約成立必要
    之點，及貸與物之交付，即土地之點交，舉證以實其說。
  (二)上訴人就其主張，固舉證人李明吉為證。惟查：
    (1) 證人李明吉於原審證稱：其自出生後即居住於漁光路八
       九巷二一號，與上訴人長子劉春生係童年玩伴，當時上
       訴人僅有系爭土地北側東西向磚瓦屋（即原判決附圖三
       所示Ａ部分磚瓦屋）及於磚瓦屋西南側建有木造廚房，
       另有圍竹籬笆養雞、鴨，竹籬笆之範圍約在上開磚瓦屋
       南側，距離原判決附圖二所示鐵皮圍籬約十二公尺處；
       不知何時上訴人將房屋出租予被上訴人，當時其在服兵
       役，返家後發覺被上訴人已經挖魚池繁殖蝦苗；上訴人
       大部分係由漁光路八九巷出入，但上訴人前往海邊捕魚
       時，會從系爭土地南側外之小徑出入，當時漁光路尚未
       開通等語（見原審卷第五七至五八頁），依上開李明吉
       之證言，充其量僅能據以認定上訴人將系爭房屋出租被
       上訴人前，曾占有原判決附圖三編號Ａ所示磚瓦屋西南
       側一定範圍之土地而已。惟上訴人於出租系爭房屋當時
       占有土地之範圍為何，與上訴人將如何範圍之土地借予
       被上訴人使用，本屬兩事，尚難以上訴人原先占有系爭
       土地之事實，推認上訴人將系爭土地交付被上訴人使用
       ，進而認定兩造就系爭土地已成立使用借貸關係。況且
       ，李明吉既陳稱兩造就系爭房屋簽訂租約時，其在外服
       役，則上訴人於出租系爭房屋時，是否一併將該房屋附
       連圍繞之土地一併出借被上訴人使用，該證人自不可能
       知悉。是證人李明吉之上開證詞，無從據以認定兩造間
       就系爭斜線部分土地成立借貸關係。
     (2)上訴人又主張原判決附圖一所示Ａ部分土地，於使用上
       與房屋有不可分離之關係，足認兩造就系爭房屋成立租
       約時，併就上開土地成立使用借貸關係云云，並舉被上
       訴人弟歐陽家盛於原審勘驗之陳述為其有利證據。查：
       歐陽家盛於原審勘驗時固陳稱：「當時我們有詢問原告
       可否興建水池，原告有同意蓋池子之範圍，是系爭土地
       之北側東西向房屋之前…範圍多少不能決（確？）定」
       等語（見原審卷第六十頁）。此項陳述，僅能認定其等
       於建造系爭水池前事先徵詢上訴人，經上訴人同意，但
       此項事實，亦無從以認定兩造間就系爭土地有成立借貸
       關係之事實。
     (3)系爭房屋之書面契約，僅載明：租賃物為「磚牆瓦頂之
       房屋三房半廳」，並未提及空地、庭院，更無空地上另
       有竹屋及水池等記載，倘如上訴人主張，系爭土地並連
       同其他土地（即附圖所示Ｂ部分五六四平方公尺），均
       屬其占用交付被上訴人使用者，就此部分公有地之占用
       ，其占有使用利益甚高，按諸常理，必於訂約時一併載
       明以免日後發生糾紛，乃兩造竟未約明，亦與常理有違
       。
     (4)綜上，上訴人主張，兩造間就系爭斜線部分土地成立使
       用借貸關係一節，為不可採。
  (三)按民法上占有物返還請求權之行使，以占有人之占有被侵奪
    為要件，觀民法第九百六十二條之規定即明；而所謂占有被
    侵奪，係指占有人對於物之管領力，被他人奪取，失去其管
    領力而言，最高法院七十六年度台上字第二六四九號判決意
    旨可資參照。查上訴人雖一併主張依據民法第九百六十二條
    之規定，請求被上訴人拆除地上物並返還系爭土地云云，然
    上訴人並未舉證證明被上訴人有何違反其意願而奪取其對系
    爭土地管領力之情事，其依據民法第九百六十二條之規定請
    求被上訴人拆除地上物交還土地，亦無可採。
五、上訴人未能證明兩造間就系爭土地存有使用借貸關係，亦未
    能證明其對系爭土地之管領力係遭被上訴人侵奪，則其依據
    民法第四百七十條、第九百六十二條之規定，請求被上訴人
    拆除地上物並返還土地，即無理由，應予駁回，其假執行之
    聲請亦失所附麗，應併予駁回。原審為上訴人敗訴之判決，
    於法並無不合。上訴意旨指摘原判決不當，求予廢棄改判，
    為無理由，應予駁回其上訴。
    本件事證已臻明確，兩造其餘攻擊防禦方法及證據資料，核
    與本件判決結果不生影響，不予一一論述，併予敘明。
六、據上論結，本件上訴為無理由，依民事訴訟法第四百四十九
    條第一項、第七十八條，判決如主文。
中    華    民    國    97    年    4     月    22    日
                  民事第二庭    審判長法  官  丁振昌
                                      法  官  李素靖
                                      法  官  吳上康
上為正本係照原本作成。
不得上訴。
中    華    民    國    97    年    4     月    23    日
                                      書記官  易慧玲


司法院資訊處製作；財團法人民間司法改革基金會備份。
